臺灣板橋地方法院刑事判決　　　　　　　 94年度訴緝字第8號
公　訴　人　臺灣板橋地方法院檢察署檢察官
被　　　告　乙○○即王乙○○
上列被告因偽造文書等案件，經檢察官提起公訴（九十一年度偵
字第一○二○六號、九十二年度偵緝字第三○號），本院判決如
下：
    主  文
乙○○連續行使偽造私文書，足以生損害於他人，處有期徒刑壹
年。
    事  實
一、乙○○（即王乙○○）於民國九十年間，因背信案件，經本
    院判處有期徒刑四月，緩刑三年確定（不構成累犯）。與梁
    巧雲（另行判決）為姊妹關係，梁巧雲自八十七年四月十日
    起，召集乙○○等人成立包括會首共四十一人之互助會（以
    下簡稱甲互助會），預定會期自八十七年四月十日起至九十
    年三月十日（起訴書誤載為八十九年十二月二十五日）止，
    每會為新台幣（下同）二萬元，每月十日在台北縣中和市○
    ○街一二五巷十二號二樓開標，參與競標之人必須在標單上
    填寫姓名及競標金額，標金採預先扣除之內標制，自八十七
    年十二月二十五日起，每年六月、十二月二十五日並加標一
    次，乙○○除以王敏輝、林阿助、詹阿香名義各參加一會外
    ，並代為招攬甲○○等人參加該互助會，甲○○並以呂小奇
    、鄭阿忠名義參加二會，並委託乙○○代為繳交會款；嗣梁
    巧雲又自八十七年十二月五日起，召集乙○○等人成立包括
    會首共三十四人之互助會（以下簡稱乙互助會，起訴書誤載
    為三十五人），預定會期自八十七年十二月五日起至九十年
    九月五日（起訴書誤載為九十年十月五日）止，每月五日在
    同一地點開標，其餘互助會條件均與甲互助會相同，乙○○
    以王敏輝、周文賢名義各參加一會，而甲○○經乙○○招攬
    後，又以自己、鄭進中、敖台英名義參加三會，亦委託乙○
    ○代為轉交會款給會首梁巧雲。乙○○竟基於意圖為自己不
    法之所有及行使偽造私文書之概括犯意，於甲互助會開標之
    不詳時間，在前述開標地點，逾越甲○○授權範圍，利用甲
    ○○均未參與開標之機會，未經甲○○同意，由乙○○冒用
    「呂小奇」、「鄭阿忠」名義，偽造前開姓名之署名一枚並
    記載表示標息為五千元、五千五百元之數字，偽造成依習慣
    係表示「呂小奇」、「鄭阿忠」願以所載標息標取會款之意
    思之以私文書論之標單一紙，而提出參加競標以為行使，使
    不知情之梁巧雲認甲○○有標會之意，而宣布上開人等得標
    。乙○○在乙會進行期間內，以相同手法，分別冒用「敖台
    英」、「鄭進中」、「甲○○」名義，連續於八十八年二月
    五日以四千元、同年七月五日以四千六百元，同年八月五日
    以五千一百元得標，致梁巧雲陷於錯誤，誤信乙○○得甲○
    ○授權代為標會，而將會款交予乙○○，致乙○○詐得如附
    表所示之金額，均足以生損害於甲○○、梁巧雲。嗣至八十
    九年四月間，甲○○因購買房屋需標會籌措資金，向乙○○
    表達參與競標之意時，始知悉上情。
二、案經甲○○訴由臺灣板橋地方法院檢察署檢察官偵查起訴。
    理  由
一、訊據被告乙○○固不否認伊招攬告訴人甲○○參加同案被告
    梁巧雲召集之互助會，而告訴人分別以呂小奇、鄭阿忠名義
    參加甲互助會二會，告訴人又以自己、鄭進中、敖台英名義
    參加乙互助會三會，伊有幫告訴人繳交互助會款給會首梁巧
    雲，而告訴人所參加之甲、乙二互助會共五個會，均由伊標
    走領取會款等語，惟矢口否認上開犯行，辯稱告訴人要賺取
    利息錢，遂同意將互助會借給伊，伊並簽發一百九十四萬元
    之本票給告訴人，該本票內包含給告訴人之利息錢。經查：
    告訴人經被告乙○○招攬，參加同案被告梁巧雲所召集之甲
    、乙二互助會，以呂小奇、鄭阿忠名義參加甲互助會，復以
    告訴人、鄭進中、敖台英名義參加乙互助會，會款均由交給
    被告乙○○，再由被告乙○○交付同案被告梁巧雲，被告乙
    ○○於互助會進行期間內，以告訴人所參加互助會之名義，
    填寫標單，連續標走互助會，並自同案被告梁巧雲受領會款
    等情等情，業據被告乙○○供述不諱，核與同案被告梁巧雲
    之陳述一致，復有甲、乙互助會會單為憑。次查，被告乙○
    ○未經告訴人同意而擅自標走互助會乙節，除據告訴人於偵
    、審中指述綦詳，復有被告乙○○出具之切結書及本票為憑
    。查，該本票面額為一百九十四萬元，計算式如下：（八十
    九年四月五日，告訴人欲標會不成，發現遭被告乙○○冒標
    ，停止交付會款）甲會部分：自八十七年四月十日起，至
    八十九年三月十日，期間八十七年十二月二十五日、八十八
    年六月二十五日、十二月二十五日加標，共計二十七期，告
    訴人參加二會均為活會，每會二萬元，告訴人應得一百零八
    萬元（20000x27x2=108000）； 乙會部分：八十七年十二
    月五日至八十九年三月五日止，共十六期，告訴人參加三會
    ，均為活會，每會二萬元。告訴人應得九十六萬元（20000x
    16x3=960000）。 甲、乙二會，告訴人應得二百零四萬元
    （0000000 ＋960000＝0000000）， 扣除被告乙○○於八十
    九年四月十一日償還十萬元，被告乙○○尚積欠一百九十四
    萬元。足見被告乙○○簽發面額為一百九十四萬元本票及切
    結書，與告訴人應得之互助會款相同，並無給付額外之利息
    。參諸同案被告梁巧雲於另案中亦證述該一百九十四萬元內
    ，不包含額外利息等語（請參見本院九十年度易字四一五號
    卷第四十九頁）。從而，被告乙○○除原應給付之標息外，
    並無支付任何利息，復未提供任何擔保，告訴人焉會同意無
    條件借予被告乙○○互助會會款，況且，告訴人參加梁巧雲
    召集之互助會，本意為籌措購買房子之資金，自身亦急需用
    錢，實無理由將互助會會款借給被告乙○○。又甲互助會於
    八十八年十二月二十五日加標，告訴人即簽發面額二萬八千
    元，發票日為八十八年十二月二十八日之支票給付會款，乙
    互助會於八十九年一月五日開標，標金，告訴人簽發四萬六
    千二百元之支票給付會款，是迄至上開日期為止，告訴人所
    參加之互助會均仍為活會，益見告訴人未同意由被告乙○○
    借標，故仍給付活會會款。被告乙○○辯稱之言並無可採，
    其犯行堪予認定。
二、查被告乙○○偽造會員之標單填載會員姓名及投標利息金額
    於標單上，行使冒標，依民間互助會之習慣，該標單係特定
    會員以一定之金額表示投標互助會之用意，亦即，該金額係
    標取會款之利息，該姓名係標取會款之會員，而足以表示一
    定用意之證明，故該標單依刑法第二百二十條第一項之規定
    ，為以文書論之私文書。本件被告冒用告訴人參加互助會之
    名義，在標單上書寫其姓名及所出利息，表示告訴人願出所
    書利息金額標取會款，並持以行使，使會首梁巧雲陷於錯誤
    ，交付會款，核其所為，係犯刑法第二百十六條、第二百二
    十條第一項、第二百十條之行使偽造（準）私文書罪及同法
    第三百三十九條第一項之詐欺取財罪。其偽造署押為偽造準
    私文書之階段行為，偽造準私文書之低度行為亦為行使之高
    度行為所吸收，均不復另論。又被告先後五次冒標、詐欺取
    財犯行，時間緊接，犯罪構成要件相同，顯係基於概括之犯
    意反覆為之，均應依連續犯之規定論以一罪。其所犯上開連
    續行使偽造私文書、連續詐欺取財二罪間，有方法結果之牽
    連關係，為牽連犯，應從一重之連續行使偽造私文書罪處斷
    。爰審酌被告犯罪之動機、目的、手段、所生危害、僅清償
    告訴人十萬元，仍積欠一百九十四萬元未清償，及犯罪後否
    認犯行等一切情狀，量處如主文所示之刑，以資懲儆。
三、至於被告所偽造之標單（包含偽造之署押），未經扣案，同
    案被告梁巧雲並供稱均業已丟棄滅失，且依一般民間習慣，
    標會之後該標單亦無留存之必要，故上述標單，既均已滅失
    而不存在，自無從再併予宣告沒收，附此敘明。
四、被告乙○○於八十六年九月間，邀告訴人甲○○參加吳正吉
    召集之互助會，每會二萬元，會期自八十六年十月五日起，
    至八十九年四月五日止，連同會首共三十二人，被告經告訴
    人同意，以被告本人名義代告訴人參加互助會，並接受告訴
    人委託，按月繳納互助會會款，被告意圖為自己不法所有，
    於八十八年間某日，未經告訴人同意而標走被告名義實為告
    訴人參加之互助會等背信案件，經本院以九十年度易字第四
    一五號判決判處有期徒刑四月，緩刑三年確定。有臺灣高等
    法院被告全國前案紀錄表及上開案件卷宗附卷可按。查，本
    件被告招攬告訴人參加梁巧雲召集之互助會，告訴人係以呂
    小奇、鄭阿忠、自己、配偶鄭進中、友人敖台英等人名義參
    加，而被告向會首佯稱得告訴人同意，代為標會，並偽造標
    單持以行使，犯罪構成要件與上開確定判決之犯罪事實顯不
    相同，二案並無裁判上一罪關係，本案自非上開確定判決效
    力所及，附此敘明。
據上論斷，應依刑事訴訟法第二百九十九條第一項前段，刑法第
五十六條、第二百十六條、第二百十條、第二百二十條第一項、
第三百三十九條第一項、第五十五條，罰金罰鍰提高標準條例第
一條前段，判決如主文。
本案經檢察官鄧媛到庭執行職務。
中　　華　　民　　國　　94　　年　　2 　　月　　14　　日
                  刑事第第六庭審判長法  官  王敏慧
                                    法  官  張江澤
                                    法  官  絲鈺雲
上正本證明與原本無異
如不服本判決應於送達後10日內向本院提出上訴狀
                                    書記官  許清秋
中　　華　　民　　國　　94　　年　　2 　　月　　21　　日
附表：
甲互助會：金額不詳。
乙互助會：
(1)八十八年二月五日，以敖台英名義，標金四千元：
死會二會，但其中一死會（周文賢八十八年一月五日得標）為
乙○○所有，死會一會會款計二萬元；活會尚有三十二會，扣
除一活會（王敏輝）為乙○○所有，三十一個活會，計四十九萬
六千元；共五十一萬六千元。
(2)八十八年七月五日，以鄭進中名義，標金四千六百元：
死會七會，其中一死會（周文賢）為乙○○所有，死會六會會
款計十二萬元；活會尚有二十七會，扣除一活會（王敏輝）為
乙○○所有，二十六個活會，計四十萬零四百元；共五十二萬
零四百元。
(3)八十八年八月五日，以甲○○名義，標金五千一百元：
死會八會，其中一死會（周文賢）為乙○○所有，死會七會會
款計十四萬元；活會尚有二十六會，扣除一活會（王敏輝）為
乙○○所有，二十五個活會，計三十七萬二千五百元；共五十
一萬二千五百元。
附錄本案論罪科刑法條全文：
刑法第二百十條
偽造、變造私文書，足以生損害於公眾或他人者，處五年以下有
期徒刑。
刑法第二百十六條
行使第二百十條至第二百十五條之文書者，依偽造、變造文書或
登載不實事項或使登載不實事項之規定處斷。
刑法第三百三十九條
意圖為自己或第三人不法之所有，以詐術使人將本人或第三人之
物交付者，處五年以下有期徒刑、拘役或科或併科一千元以下罰
金。
以前項方法得財產上不法之利益或使第三人得之者，亦同。前二
項之未遂犯罰之。
